【裁判字號】    88,訴,3
【裁判日期】    890522
【裁判案由】    偽造文書等
【裁判全文】
臺灣板橋地方法院刑事判決                              八十八年度訴字第三號
    公  訴  人  臺灣板橋地方法院檢察署檢察官
    被      告  丙○○
                乙○○
    右  一  人
右列被告因偽造文書等案件，經檢察官提起公訴（八十七年度偵字第一０二五六號）
，本院判決如左：
    主  文
丙○○連續行使從事業務之人，明知為不實之事項，而登載於其業務上作成之文書，
足以生損害於他人，處有期徒刑伍月，如易科罰金，以佰元折算壹日。緩刑年。
乙○○連續意圖為自己不法之所有，而侵占對於業務上所持有之物，處有期徒刑柒月
。緩刑年。
    事  實
一、丙○○（前雖於民國七十四年間因偽造文書案件，經臺灣臺北地方法院判處有期
    徒刑六月確定，於七十四年五月十五四日易科罰金執行完畢，惟逾五年後始為本
    件犯行）、乙○○原任職於臺北縣板橋市○○路○段三十三號二十樓之一太平產
    物保險股份有限公司臺北分公司（下稱太平公司），分別擔任經理、專員職務，
    丙○○負責人事、行政管理、強制汽車第三責任保險（下稱強制險）推廣及轉交
    專員所收保險費至總公司之業務，乙○○則負責強制險招攬及收取保險費業務，
    均為從事業務之人。嗣丙○○自八十五年間起，向太平公司總公司領用自0300-T
    IB000271號起至0300-TIB 003270 號止三千個號碼，作成每份一式三聯（第一聯
    為強制險要保書、第二聯為強制險收據、第三聯為強制險保險證，每一聯各含一
    副聯）屬私文書性質之強制險要保書供專案業務推廣之用，並將之交由乙○○至
    臺北縣、臺北市、桃園縣等地之計程車行招攬強制險，詎乙○○竟自行基於意圖
    為自己不法所有之概括犯意，連續多次向車行收取保險費後，未全部繳回丙○○
    轉交太平公司，反將因業務上所持有之部分保險費予以侵占入己，迄至八十六年
    初時，丙○○因乙○○繳回公司之強制險要保書及保險費不齊全，無法作帳向總
    公司呈報上開專案業績，即自行從電話簿上尋找不知情之印刷公司（名稱不詳）
    ，並打電話委託該印刷公司成年員工至上址分公司，拿取由其業務上作成之太平
    公司前曾使用但有瑕疵未發出而保險證號碼空白之強制險要保書二千份後（同樣
    一式三聯），接續印上0300TIB 000271至0300TIB 003270號中之二千個保險證號
    碼，將此不實事項予以登載，再基於概括之犯意，連續多次將其中共約四百份交
    由不知情之乙○○對外招攬強制險而行使之，致重號之不同要保書在外流通，足
    以生損害於太平公司對強制險業務管理之正確性，乙○○則基於同上概括犯意，
    於使用該登載不實號碼之要保書期間，仍連續多次侵占保險費。嗣於八十六年七
    、八月至十二月間，太平公司陸續發現重號之要保書，且應如附表所示之投保人
    要求退還乙○○重覆收取之保險費共新台幣（下同）六萬零四百零二元（起訴書
    誤載為六萬四千零二元），始悉乙○○侵占重號要保書中之一份保險費共六萬零
    四百零二元及丙○○私自印製不實保險證號碼於要保書上等情事。
二、案經太平公司汽車險業務部經理甲○○向法務部調查局臺北縣調查站檢舉後移送
    臺灣板橋地方法院檢察署檢察官偵查起訴。
    理  由
一、訊據被告乙○○、丙○○坦承任職於太平公司，分別擔任專員、經理職務，並負
    責上開業務，被告丙○○另坦承於八十六年初委由不詳印刷公司在其職務上作成
    之舊式要保書二千份上印製保險證號碼，並將其中約四百份交由被告陳友華向外
    招攬強制險等情，惟均矢口否認有何業務侵占、行使登載不實事項於業務上作成
    文書之犯行，被告乙○○並辯稱：伊所收取之保險費均有交給被告丙○○轉交公
    司，並未侵占云云；被告丙○○則辯稱：伊因被告乙○○招攬強制險後繳回公司
    之要保書及保險費不齊全，無法作帳向總公司呈報上開專案業績，始自行從電話
    簿上尋找印刷公司，並委託印製保險證號碼，主觀上並無登載不實之犯意云云。
    經查：
（一）被告乙○○於本院調查中直陳曾領用總公司核發號碼及被告丙○○私印之要保
      書對外招攬強制險等情，則其使用後在外流通之要保書即有部分屬重號者，並
      應收取二份之保險費繳給被告丙○○轉交公司，惟證人即太平公司汽車險業務
      部經理甲○○於本院調查中則證稱：因有不同的人重覆保險，分別請求退還共
      二份保險費，但公司只收到一份保險費，而據統計共有如附表所示之投保人要
      求退費，金額達六萬零四百零二元等情（見本院卷第二宗第二一八頁），此並
      有其提出之強制險批單、汽車保險批改申請書、汽車險退保費收據等資料附卷
      可稽，加以被告乙○○既係負責收取保險費之人，理應留存投保人使用之要保
      書及繳納保險費之相關憑證，以期發現重號投保之情形，但其竟於本院調查中
      供陳沒有留下任何收取重號保險之保險費之憑證（見本院卷第一宗第二十二頁
      反面），足見其已侵占重號要保書中之一份保險費共六萬零四百零二元。
（二）被告丙○○於偵審中迭自承印製保險證號碼於舊式要保書前並未取得公司之授
      權，且應該事先報告公司才對，但是在印製後才報告等情（見偵查卷第四十三
      頁、本院卷第二宗第二一四頁），而其復供陳被告乙○○收回之要保書不完全
      ，但其無法正確核對出來究竟有多少份未收回，才印製二千份，並將可能重號
      者再交由被告乙○○對外招攬強制險（見本院卷第一宗第十九頁），此外，並
      有被告丙○○印製尚未發之要保書十六件在卷可憑，據此，被告丙○○當知悉
      其所為將使重號之要保書在外流通而分別由不同之人投保進而生損害於公司對
      強制險業務管理之正確性，無論其動機為何，主觀上顯有登載不實事項於業務
      上作成文書之犯意甚明。
      綜上，被告二人所辯上情，均屬事後卸責之詞，委無可採。罪證明確，被告等
      犯行咸堪認定。
二、查被告乙○○、丙○○原係太平公司之專員、經理，為從事業務之人，被告乙○
    ○對業務上所持有之保險費予以侵占，核其所為，係犯刑法第三百三十六條第二
    項之意圖為自己不法之所有，而侵占對於業務上所持有之物罪；而被告丙○○將
    不實之保險證號碼登載於業務上作成之要保書後，再交由被告乙○○對外要保，
    核其所為，則係犯刑法第二百十六條、第二百十五條之行使從事業務之人，明知
    為不實之事項，而登載於其業務上作成之文書罪，再其係印製編號於強制險要保
    書上，並非就其原有內容加以更改，與變造之情形有別，是公訴人認其係犯刑法
    第二百十六條（公訴人已於犯罪事實欄內敘及行使之行為，僅漏引此法條而已）
    、第二百十條之行使變造私文書罪，容有未洽，惟既不妨害事實之同一性，就被
    告丙○○部分爰變更公訴人所指應適用之法條。另被告丙○○登載不實事項於業
    務上作成文書之低度行為，應為行使之高度行為所吸收，不另論罪。又被告丙○
    ○登載不實及行使之行為，分係委由不知情之印刷公司及被告乙○○為之，屬間
    接正犯性質，附此敘明。再被告二人先後多次犯行，均時間緊接，所犯又各係構
    成犯罪要件相同之罪名，顯各係基於概括犯意為之，均為連續犯，皆應依刑法第
    五十六條之規定以一罪論，並加重其刑，公訴人未就其二人論以連續犯，稍嫌未
    洽。爰分別審酌被告之品行、智識程度、犯罪之動機、侵占之金額只為六萬零四
    百零元、重復投保之情形尚非嚴重，對公司之危害尚輕，且事後被告二人又已賠
    償所造成之損害，並得太平公司之原諒（此據太平公司副總經理丁○於本院審理
    中供明，並有協議書乙紙可稽），以及犯罪後之態度等一切情狀，分別量處如主
    文所示之刑，以資懲儆，並諭知被告丙○○易科罰金之折算標準。末查：被告乙
    ○○前未曾受有期徒刑以上刑之宣告，被告丙○○雖曾於七十四年間因偽造文書
    案件，經臺灣臺北地方法院判處有期徒刑六月確定，於七十四年五月十五四日易
    科罰金執行完畢，惟其前受此有期徒刑以上刑之宣告，執行完畢後，五年以內未
    曾再受有期徒刑以上刑之宣告，此有臺灣高等法院檢察署刑案紀錄簡覆表二件在
    卷可稽，其等係因一時失慮致觸犯刑章，且所造成之損害不大，犯罪情節尚輕微
    ，事後又予以賠償，經此偵審教訓後，已足收警惕之效，當無再犯之虞，是本院
    認對被告二人所宣告之刑，均以暫不執行為適當，爰分別依刑法第七十四條第一
    款、第二款規定，皆宣告緩刑三年，以啟自新。
三、公訴意旨另以：被告丙○○、乙○○係共同基於犯意之聯絡，彼此共同有前開侵
    占保險費及印製不實保險證號碼於舊式要保書並持之向外投保之行為，因認被告
    丙○○另涉犯刑法第三百三十六條第二項之意圖為自己不法之所有，而侵占對於
    業務上所持有之物罪嫌，被告乙○○另涉同法第二百十六條、第二百十條之行使
    變造私文書罪嫌云云。訊據被告二人均矢口否認有此犯行，被告丙○○並辯稱：
    被告乙○○繳回之保險費並不完全，應係被告乙○○侵占，伊並無侵占之行為；
    被告乙○○則辯稱：伊並未印製保險證號碼於舊式要保書上，且不知其向被告丙
    ○○領用之要保書內容不實等語。經查：被告丙○○並未負責對外招攬強制險並
    收取保險費之業務，而係由被告乙○○為之，而如前所述，被告乙○○無法提出
    已將保險費全數轉交被告丙○○之憑證，尚乏明確證據證明被告丙○○與被告乙
    ○○共同謀議侵占保險費；再被告丙○○所印製之要保書係公司舊式之版本，顯
    非偽造者，其於調查站及本院調查中迭供稱：印製保險證號碼於舊式要保書上，
    係其自行為之，被告乙○○雖曾詢問為何版本不同，但伊交待其以現交的版本為
    準，且告知只要是公司之保險證，就沒有問題，趕快去處理紊亂的保險證即可，
    不要問那麼多等情，堪認被告乙○○並不知私印要保書號碼的情形，難謂其與被
    告丙○○有共同登載不實之犯行。此外，復查無其他積極證據足認被告二人有上
    開公訴人所指之犯行，上開公訴之犯罪事實即屬不能證明，惟此部分與前揭論罪
    科刑部分各有牽連犯裁判上一罪之關係，故均不另為無罪之諭知，併予敘明。
據上論斷，應依刑事訴訟法第二百九十九條第一項前段、第三百條，刑法第五十六條
、第三百三十六條第二項、第二百十六條、第二百十五條、第四十一條、第七十四條
，罰金罰鍰提高標準條例第一條前段、第二條，判決如主文。
本案經檢察官郭永發到庭執行職務。
中      華      民      國      八十九      年     五     月   二十二   日
                                      臺灣板橋地方法院刑事第三庭
                                          法  官  趙  義  德
右正本證明與原本無異
如不服本判決應於送達後十日內向本院提出上訴狀
                                          書記官  張  慧  玲
中      華      民      國      八十九      年     五  月   三十一   日
附錄本案論罪科刑法條全文：
刑法第三百三十六條：
對於公務上或因公益所持有之物，犯前條第一項之罪者，處一年以上七年以下有期徒
刑，得併科五千元以下罰金。
對於業務上所持有之物，犯前條第一項之罪者，處六月以上五年以下有期徒刑，得併
科三千元以下罰金。
前二項之未遂犯罰之。
刑法第二百十五條：
從事業務之人，明知為不實之事項，而登載於其業務上作成之文書，足以生損害於公
眾或他人者，處三年以下有期徒刑、拘役或五百元以下罰金。
刑法第二百十六條：
行使第二百十條至第二百十五條之文書者，依偽造、變造文書或登載不實事項或使登
載不實事項之規定處斷。
  附  表


司法院資訊處製作；財團法人民間司法改革基金會備份。
